臺灣高等法院刑事裁定
109年度毒抗字第332號
抗  告  人  臺灣新北地方檢察署檢察官
被      告  劉軒豪



上列抗告人因被告違反毒品危害防制條例案件，不服臺灣新北地
方法院中華民國109年12月3日所為之裁定（109年度毒聲字第100
7號），提起抗告，本院裁定如下：
    主  文
抗告駁回。                                             
    理  由
一、原裁定意旨略以：被告甲○○固有於民國109年8月9日4時許施
    用第二級毒品一次之事實，但檢察官於109年10月12日於辦
    案進行單批示以平信方式傳喚被告於109年10月21日到庭應
    訊，送達地址為「臺北市○○區○○路00號2樓」、「新北市○○
    區○○街00巷00號3樓」，足見檢察官本欲予被告程序上表示
    意見之機會，並就此情加以審酌，被告嗣後雖未到庭，然卷
    內並無送達證書或可得證明送達情形之相關文件足以證明該
    次庭期通知有合法送達於被告，無從證明被告係受合法通知
    而無正當理由未到庭，則檢察官原既欲予被告到庭陳述意見
    之機會，卻未合法通知其到庭，即逕對被告為本件之聲請觀
    察、勒戒，難認檢察官在為本件聲請前已盡合義務性之裁量
    ，因認檢察官之裁量權行使尚有瑕疵，難認適法，應予駁回
    其聲請。
二、抗告意旨略以：檢察官就初犯或觀察勒戒、強制戒治執行完
    畢三年後再犯施用毒品罪之行為人，應依毒品危害防制條例
    第20條第1項規定向法院聲請裁定執行觀察、勒戒，至被告
    是否適用戒癮治療程序，適於緩起訴，係法律賦予檢察官之
    裁量權限。又觀之毒品危害防制條例通盤規定，亦未見有課
    以檢察官於聲請觀察勒戒裁定前應優先選擇是否為附命完成
    戒癮之緩起訴處分。本件檢察官雖於偵查中指揮檢察事務官
    向被告之戶籍地臺北市○○區○○路00號2樓、現住地新北市○○
    區○○街00巷00號3樓送達傳票，傳喚被告到庭審酌是否試行
    附命完成戒癮治療之緩起訴處分，然被告並未按期到庭，檢
    察官自僅得依法聲請觀察、勒戒。至原裁定固指摘傳票無法
    證明已合法送達於被告，遽認本件聲請觀察勒戒具有裁量瑕
    疵，然原審恐未審酌該次傳喚本得以平信為之，刑事訴訟法
    就檢察官傳喚被告試行戒癮治療程序，並未明定應以掛號方
    式為之，檢察官確已指揮檢察事務官向被告所陳之上開住居
    所送達傳票，足認檢察官確曾傳喚被告到庭試行戒癮治療緩
    起訴，自不得僅以被告未到庭即認以平信送達之傳票並未合
    法送達，即遽認本案檢察官嗣後依法聲請觀察、勒戒之實體
    決定必因而有誤，爰依法提起抗告，請撤銷原裁定，更為適
    當合法裁定等語。
三、按犯毒品危害防制條例第10條之罪者，檢察官應聲請法院裁
    定，令被告入勒戒處所觀察、勒戒，其期間不得逾二月。依
    前項規定為觀察、勒戒或強制戒治執行完畢釋放後，三年後
    再犯第10條之罪者，適用前2項之規定。毒品危害防制條例
    第20條第1項、第3項定有明文。另109年1月15日增訂，於同
    年7月15日施行之毒品危害防制條例第35條之1則規定：「本
    條例中華民國108年12月27日修正之條文施行前犯第10條之
    罪之案件，於修正施行後，依下列規定處理：一、偵查中之
    案件，由檢察官依修正後規定處理。二、審判中之案件，由
    法院或少年法院（地方法院少年法庭）依修正後規定處理；
    依修正後規定應為不起訴處分或不付審理之裁定者，法院或
    少年法院（地方法院少年法庭）應為免刑之判決或不付審理
    之裁定。三、判決確定尚未執行或執行中之案件，適用修正
    前之規定」。又109年1月15日修正及109年7月15日施行之毒
    品危害防制條例第20條第3項之立法理由認施用毒品者具「
    病患性犯人」之特質，並參諸世界各國之醫療經驗及醫學界
    之共識，咸認施用毒品成癮者，其心癮甚難戒除，如觀察、
    勒戒或強制戒治執行完畢釋放後，三年後始再有施用第一級
    、第二級毒品之行為者，足見其有戒除毒癮之可能，宜再採
    以觀察、勒戒方式戒除其身癮及以強制戒治方式戒除其心癮
    之措施，為能放寬觀察、勒戒或強制戒治制度之適用時機，
    以協助施用者戒除毒癮，爰修正第三項。是經觀察、勒戒或
    強制戒治執行完畢釋放後，「三年後再犯」者，前所實施之
    觀察、勒戒或強制戒治，已足以遮斷其施用毒品之毒癮，為
    期自新及協助其斷除毒癮，仍適用「初犯」規定，先經檢察
    官聲請觀察、勒戒，不因其間是否因另犯該罪，經起訴、判
    刑或執行而受影響。再毒品危害防制條例第24條第1項之規
    定對於「初犯」及「三年後再犯」毒癮治療方式，採行「觀
    察、勒戒」與「緩起訴之戒癮治療」並行之雙軌模式（109
    年1月15日修正公布同條項規定，依同條例第36條規定施行
    日期另定尚未施行）。前者係以監禁式治療為特色，目的在
    求短時間內隔絕施用毒品者之毒品來源，務使其專心戒除毒
    癮；後者則係以社區醫療處遇替代監禁式治療，使尚未嚴重
    成癮或衷心戒毒之施用毒品者得以繼續其正常家庭與社會生
    活，避免其等因尋求戒癮治療而失去親情支持或被迫中斷學
    業、工作。可見立法者旨在設計多元處遇，以達對施用毒品
    者有效之治療，而究採機構或社區處遇方式，則賦予檢察官
    裁量權；檢察官上揭裁量權之行使，固屬檢察官偵查中之職
    權，然參諸依毒品危害防制條例第24條第3項授權訂頒之「
    毒品戒癮治療實施辦法及完成治療認定標準」，除施用毒品
    之被告有該標準第2條第2項各款所定事由且有礙於戒癮治療
    之期程外，檢察官應審酌被告是否適合為附命完成戒癮治療
    之緩起訴處分，並須徵得被告之同意及告知應遵守之事項（
    同標準第6條）。又所謂檢察官之裁量具有重大明顯之瑕疵
    ，乃就裁量決定之程序加以形式上觀察，不能有擅斷、恣意
    或濫權等明顯不當之情事，實體上則應檢視法定要件與個案
    事實有無欠缺合理關聯性或所為之裁量有無超越法律授權範
    圍等，是即便司法原則上應尊重檢察官行使職權之裁量結果
    ，但絕非該裁量形成之程序不受任何司法審查，尤其檢察官
    聲請觀察、勒戒之聲請書如未交代裁量形成之原因，司法更
    應綜合全偵查卷證予以認定程序上有無重大明顯瑕疵，方能
    符合雙軌制當初賦予檢察官法定職權，裁量選用初犯施用毒
    品罪者最適合之處遇方式之原始目的與立法意旨。從而，檢
    察官依職權裁量究應令被告受觀察勒戒之監禁式治療，或以
    緩起訴處分之社區醫療處遇替代，除需審酌被告前案背景、
    施用情形等法定要件外，宜亦參考被告之意見，斟酌認定何
    為有利、適合被告之矯治方式，若檢察官於裁量權之行使前
    ，未曾審酌於此，即構成裁量瑕疵，而得為司法審查之對象
    。
四、經查：
（一）被告於109年8月9日在新北市○○區○○街00巷00號3樓之居所
      內施用第二級毒品甲基安非他命，嗣於同年月11日20時30
      分許因形跡可疑為警攔查所採集之尿液，檢驗結果確呈甲
      基安非他命類陽性反應，有卷附之台灣檢驗科技股份有限
      公司濫用藥物實驗室109年8月24日濫用藥物檢驗報告（尿
      液檢體編號：00000000）、新北市政府警察局受採集尿液
      檢體人姓名及檢體編號對照表、勘察採證同意書等在卷可
      憑，足認被告確有施用第二級毒品甲基安非命之犯行。惟
      被告並無「毒品戒癮治療實施辦法及完成治療認定標準」
      第2條第2項各款所列不適合為附命完成戒癮治療之緩起訴
      處分之情事，此觀被告之本院前案紀錄表自明，檢察官就
      被告此次施用甲基安非他命之犯行，究以聲請觀察勒戒或
      逕命完成戒癮治療之緩起訴處分為宜，自應本於職權妥為
      裁量。
（二）檢察官曾於109年10月12日批示辦案進行單，傳喚被告應
      於109年10月21日下午2時40分到庭陳述意見（見毒偵字卷
      第18頁），是其本有於被告陳述意見後再決定是否予被告
      戒癮治療之意，卻於被告未到庭、亦未審究被告是否為經
      合法傳喚仍未到庭之情況下，逕行聲請法院裁定將被告送
      觀察、勒戒。觀諸聲請書及卷內事證，確未有足夠事證足
      以證明該次庭期通知已合法送達於被告。至抗告意旨雖以
      ：該傳喚本得以平信為之等語，然檢察官曾指揮檢察事務
      官向被告所陳之上開住居所送達傳票等情，並不必然代表
      檢察官於被告未到庭且卷內無任何跡象顯示被告有經合法
      送達之情況下，逕聲請裁定將被告送勒戒處所觀察、勒戒
      ，即等同已盡合義務性之裁量。檢察官既未就上情敘明其
      裁量之理由，原審因而對於檢察官已否妥為合目的性及義
      務性之裁量有疑，認其裁量有重大明顯瑕疵，而駁回其觀
      察、勒戒之聲請，經核並無不合。
（三）綜上，檢察官向原審法院聲請裁定將被告送勒戒處所施以
      觀察、勒戒，其裁量之程序形式上有明顯瑕疵，足以重大
      影響被告是否因此得受非拘束自由式戒癮治療之處遇，即
      便法院就此原則上應為低密度審查，並尊重檢察官之職權
      行使，但仍無法治癒此項裁量瑕疵。從而，原審裁定駁回
      檢察官之聲請，其認事用法並無違誤，抗告意旨猶執前詞
      指摘原裁定不當，為無理由，應予駁回。
據上論斷，應依刑事訴訟法第412條，裁定如主文。
中　　華　　民　　國　　109 　年　　12　　月　　28　　日
                  刑事第二十庭  審判長法　官  王復生
                                      法　官  張紹省
                                      法　官  遲中慧
以上正本證明與原本無異。
不得再抗告。
                                      書記官  鄭巧青
中　　華　　民　　國　　109 　年　　12　　月　　29　　日